臺灣臺東地方法院刑事判決　　　　　　　　　　　　九十一年度訴字第一二四號
　　公　訴　人　臺灣臺東地方法院檢察署檢察官
　　被　　　告　丙○○
　　　　　　　　乙○○
　　共　　　同
　　指定辯護人　本院公設辯護人 甲○○
右列被告因強盜等案件，經檢察官提起公訴（九十年度偵緝字第四七號、九十一年度
偵緝字第二六號），本院判決如左：
    主  文
丙○○、乙○○意圖為自己不法之所有，結夥三人攜帶兇器以強暴、脅迫至使不能抗
拒，得財產上不法之利益，丙○○處有期徒刑陸年，乙○○處有期徒刑伍年肆月。扣
案之番刀壹把、石頭壹顆均沒收。
    事  實
一、丙○○及徐明權（已於民國九十一年四月八日死亡，業據檢察官另為不起訴處分
    ）兄弟二人，因懷疑前向丁○○所購買之石頭，並非臺東本地所出產之石頭，認
    為丁○○有所欺瞞而感到不滿，適丁○○屢次催促丙○○償還之前購買石頭所積
    欠之餘款，丙○○、徐明權竟與乙○○等三人共同基於意圖為自己不法所有之犯
    意聯絡，於九十年五月十一日晚上十時四十分許，由丙○○駕駛車牌號碼Ｎ九－
    四四三一號自小貨車，攜帶客觀上足以造成人之生命、身體危險可供兇器使用之
    番刀壹把，一同至臺東縣東河鄉都蘭村四十三鄰四四五之五號丁○○之住處，渠
    等將前開自小貨車停放在丁○○住處附近之加油站後方，徐明權先進入，丙○○
    手持前開番刀跟著進去，乙○○則最後進入後在門口把風，丙○○隨即將鐵門拉
    下，並與徐明權欲退還石頭予丁○○並要求退錢，丁○○不肯，雙方遂發生爭吵
    ，丙○○等即共同基於普通傷害之犯意聯絡，由丙○○捉住丁○○的右手，乙○○捉住左手，徐明權則拿一顆先前向丁○○所購買之石頭毆打丁○○，丙○○亦
    徒手毆打丁○○，使丁○○受有胸部兩處挫傷（左右兩側乳房各為十乘八公分、
    八乘六公分）、上背部挫傷二十乘十公分及兩手腕挫瘀傷等傷害，丙○○並唯恐
    丁○○對外求救，復另行基於毀損之故意，將丁○○所有之行動電話中之ＳＩＭ
    卡（通信識別內碼晶片）取出折毀，致使丁○○無法使用其行動電話，足以生損
    害於丁○○；渠等毆打丁○○之後，丙○○又持番刀架在丁○○之脖子上，脅迫
    丁○○稱：如不簽立新台幣（下同）二百萬元之借據，將殺你及你的子女等語，
    至使丁○○不能抗拒，而依丙○○所口述之內容簽立「丁○○於九十年五月一日
    向○○○○借現金貳佰萬元整，於九十年五月二十八日還，另有本票四十二張。
    立據人：丁○○。」之借據，然因丁○○先後簽立三張借據均因內容書寫錯誤而
    當場被燒燬，至第四次始簽寫完備，復因該處並無印泥，丙○○遂以紅色油漆代
    替，將之塗抹在丁○○左手大姆指上，並命丁○○捺印在借據上後，交由乙○○
    以電風扇吹乾，而取得對丁○○二百萬元債權之不法利益。丁○○簽立借據後，
    丙○○及徐明權又要求丁○○簽立本票，惟因丁○○住處並無本票，渠等三人遂
    又共同基於妨害自由之犯意聯絡，於同日凌晨零時五分許，由丙○○叫乙○○以
    繩索綑綁丁○○之雙手，欲將丁○○帶至臺東市區購買本票，俾便簽發同面額之
    本票，乙○○便在丁○○住處尋得一條繩索後，丙○○即命丁○○交出其所有之
    車號ＹＪ-八七六六號小客車鑰匙，轉交給乙○○，復由乙○○以該條繩索將丁○○之雙手反綁背後，準備以丁○○之汽車將丁○○載往臺東市，而以此非法方
    法剝奪丁○○之行動自由，乙○○即持前開汽車鑰匙至車內欲發動之際，丁○○
    因並未積欠債務而不願意簽發本票，乃向丙○○佯稱擔心其子女張家瑜及張家豪
    單獨留在家中無人照顧，丙○○便決定將丁○○二名子女一同帶至臺東市，而持
    刀抵住丁○○打開房門叫醒張家瑜及張家豪，張家瑜見狀便藉口欲上廁所而至浴
    室內打電話向其同學之母親洪玉雪求救，洪玉雪即於同日零時十分許，向臺東縣
    警察局成功分局都蘭派出所以電話報案；張家豪則跟隨在丁○○後方走出房門，
    而正當丙○○持上開番刀與丁○○及張家豪從臥房內走出時，丁○○適時扭開綑
    綁其雙手之繩索，攜同張家豪快速衝過馬路向鄰人鍾榮海求助，丁○○之行動自
    由因此被剝奪約十五分鐘，丙○○、乙○○及徐明權見狀旋即離開丁○○之住處
    後駕車逃逸。
二、案經被害人丁○○訴由臺東縣警察局成功分局報請臺灣臺東地方法院檢察署檢察
    官偵查起訴。
    理  由
一、訊據被告丙○○固承認有傷害告訴人丁○○、損毀告訴人行動電話內之ＳＩＭ卡
    、持刀脅迫告訴人簽立借據及欲將告訴人帶至臺東縣臺東市區購買、簽發本票之
    事實，惟矢口否認有何強盜犯行，辯稱：伊僅係要求告訴人退錢，而強迫告訴人
    簽立借據及欲帶告訴人至臺東市簽立本票，只是想嚇嚇告訴人而已云云，另訊據
    被告乙○○固亦承認有與丙○○、徐明權於右揭時、地共同至告訴人住處，並以
    繩索將告訴人雙手綑綁至背後，拿告訴人的汽車鑰匙準備開車之事實，然亦矢口
    否認有與被告丙○○、徐明權共同強盜等犯行，辯稱：伊事前以為丙○○兄弟只
    是去還石頭而已，後來係因為丙○○手上有拿刀，而害怕對伊不利，才會聽從丙○○之指示，拿繩子將告訴人雙手反綁起來云云。惟查：
（一）右揭被告丙○○、乙○○及共犯徐明權三人如何攜帶番刀至告訴人住處，以石
      頭及徒手毆打告訴人，被告丙○○並將告訴人之行動電話內之ＳＩＭ卡取出折
      毀，復將番刀架在告訴人脖子上，以告訴人及其子女之安危脅迫告訴人書寫積
      欠被告等人巨額債務之借據，並以油漆按捺指印，嗣由被告乙○○以繩索將告
      訴人之雙手綑綁在背後欲將告訴人帶往臺東市簽發本票，被告丙○○又以番刀
      抵住告訴人，命告訴人叫醒其子女張家瑜及張家豪二人一起帶往臺東市之事實
      ，業據被告丙○○、乙○○於警詢、偵查及本院調查時供認不諱，核與共犯徐
      明權於警詢及偵查中所供述之情節相符，且據告訴人於警詢、偵查及本院調查
      時指訴歷歷，並經證人張家瑜、張家豪、鍾榮海及洪玉雪於警詢中證述屬實，
      復有診斷證明書一紙在卷可稽，及番刀一把、繩索一條、石頭一顆、經焚毀之
      三張作廢借據殘渣扣案可資佐證。
（二）被告丙○○既於本院調查時供承其與共犯徐明權係為要求告訴人退錢，始夥同
      乙○○於右揭時間，共同攜帶番刀一把駕車前往告訴人之住處，且於進入告訴
      人之住處後，即將鐵門拉下等語，復於本院審理時自承：伊曾向告訴人購買石
      頭價額為七千元，尚有二千元未交付，告訴人並未積欠伊任何款項等語，雖告
      訴人於本院審理時所指訴被告丙○○積欠之金額略有出入，惟就被告丙○○積
      欠之前曾向告訴人購買石頭之餘款，則為一致，是告訴人並未積欠被告丙○○
      債務，至為明顯，被告等人竟攜帶番刀前去告訴人住處，此顯與常情不符，縱
      使被告丙○○係前去退還石頭，亦無持刀強迫告訴人退錢之理，且渠等一進入
      告訴人住處後即將鐵門拉下，而由被告乙○○在門口把風，被告等人顯有為防
      止告訴人逃跑或其他人發現之情；況被告購買石頭係同年三月間之事乙節，業
      據被告丙○○供承在卷，距離本件案發當天已逾二月，若被告等人確係在乎所
      購買之石頭之品質，早在購買之後應會及早返回要求告訴人退錢，而被告迄今
      未採取任何辨識石頭真偽之措施，遲延至今竟突然前往告訴人住處，顯非僅係
      單純要求退還金錢而已；再者，告訴人先遭被告等人共同毆打，復遭被告丙○○持番刀架在告訴人脖子上，並以其家人安危要脅，已足使告訴人不能抗拒，
      被告丙○○明知告訴人並未積欠其債務，竟脅迫告訴人寫下積欠二百萬元鉅額
      債務之借據，藉此獲取不法利益，且親自口述內容命告訴人逐一抄寫，並一再
      修改內容至第四次始將借據內容記載完備，縱使被告等人要求退錢，加倍給付
      即已足夠，被告丙○○竟命告訴人寫下高於購買石頭數百倍以上之金額，顯係
      事先計劃之行為，尚難認為係一時嚇人之舉，足徵被告丙○○有為自己不法所
      有之意圖，是被告丙○○辯稱僅係要嚇嚇告訴人云云，顯不足採信。
（三）又依告訴人於本院調查時指稱：他（指被告乙○○）進來之後，都在裡面走來
      走去，打完之後，他去後門顧著，我簽借據時，他距離我兩三步遠等語（見本
      院九十一年十月八日訊問筆錄），而被告乙○○亦自承在被告丙○○命告訴人
      寫借據之際手持番刀，並於告訴人寫畢按捺指印後，負責將借據以電風扇吹乾
      ，事後又以繩索將告訴人綑綁，拿告訴人之汽車鑰匙欲發動汽車離開等語，足
      見被告乙○○於抵達告訴人住處後，即已實際參與分擔被告丙○○等對告訴人
      施以強暴脅迫之行為，縱其於抵達之前並不知悉上情，然被告丙○○與共犯徐
      明權意在針對告訴人販售石頭一事爭執，故在渠等進入告訴人住處後之該段期
      間內，被告乙○○之行動自如，自可任意離去，卻未離開現場，反在一旁把風
      ，足認其與被告丙○○及共犯徐明權之間確有犯意之聯絡；而被告丙○○復供
      稱：伊拿紙給丁○○簽借據時，曾將番刀交由乙○○拿著，且在上開犯罪過程
      中，並未強迫乙○○做任何事情等語（見九十一年度偵緝字第二六號偵查卷第
      十一頁背面），參諸被告乙○○有諸多機會可離開現場而並未離去，益見被告
      乙○○之身體自由並未遭受拘束，且曾持有番刀，則其何來畏懼被告丙○○之
      理？是以，其前開所辯，亦顯係事後卸責之詞，不足採信。
（四）復就共犯徐明權駕駛車輛抵達告訴人住處附近後，係將車輛停放在加油站後方
      乙節，業據被告丙○○、乙○○於警詢及本院審理時分別供明在卷，訊之告訴
      人陳稱：車子並未停在其店門口，而是藏在五十公尺外之加油站後面等語，足
      見被告等人係將所駕駛前往之車輛停放在遠離告訴人住處相當距離之地點，不
      易使人發現，若渠等僅係因為石頭買賣要求退款之故前去告訴人住處理論，不
      可能於抵達告訴人住處之初，即有意將車輛停放於遠處掩蔽，顯係為避人耳目
      所為；再者，被告丙○○欲將告訴人帶往臺東市簽發本票時，竟命告訴人交出
      其所持有之車輛鑰匙予被告乙○○負責駕駛，益徵被告等人欲利用告訴人之車
      輛作為行動之工具，以免遭人發現渠等強押告訴人之事實，否則被告等人將告
      訴人載往臺東市後，如何返回渠等原先停放車輛之處？顯見被告丙○○、乙○○及共犯徐明權企圖將告訴人強押至臺東市簽發本票並以告訴人之車輛掩飾其
      等之罪行，至為灼然，是被告等人辯稱駕駛告訴人之車輛係為使告訴人簽完本
      票得以自行駕車返家云云，委無足採。
（五）再觀諸告訴人於遭強暴脅迫書寫借據之後，被告丙○○竟又要求告訴人簽發本
      票乙節，被告丙○○欲將告訴人帶往臺東市簽發本票，為告訴人拒絕，遂由被
      告乙○○在告訴人住處覓得繩索一條，並加以反綁告訴人之雙手之事實，已據
      被告二人供承在卷，是告訴人之雙手既遭綑綁，已不得動彈，被告丙○○復以
      番刀抵住告訴人，亦使告訴人不敢輕舉妄動，嗣因告訴人及其子張家豪走出房
      間之際，告訴人適時掙脫繩索，始得以逃往大門外面之對面鄰居鍾榮海處求救
      ，而脫離被告等人之控制，足認告訴人係被強行以繩索綑綁雙手，而喪失行動
      自由，且前後被非法剝奪約十五分鐘之久，是被告丙○○雖辯稱僅係嚇嚇告訴
      人云云，仍無礙於渠等妨害自由犯行之成立。
（六）綜上，被告丙○○及乙○○所辯，顯係事後卸責之詞，尚不足採，本件事證明
      確，被告二人之犯行均堪認定。
二、被告丙○○、乙○○與共犯徐明權結夥三人攜帶番刀以強暴、脅迫之方法，得不
    法利益，核其等所為，係犯刑法第三百二十八條第二項之強盜得利罪，而有同法
    第三百二十一條第一項第三、四款之情形，應成立同法第三百三十條第一項之加
    重強盜罪。又按刑法上之強盜罪，以合於同法第三百二十八條第一項所定之情形
    者，始與懲治盜匪條例第五條第一項第一款之強劫罪相當；其僅取得財產上不法
    之利益者，並不包括在內。而懲治盜匪條例第五條第一項第一款規定施暴行、非
    法方法「致使不能抗拒而取他人之『物』，或使其交付」之『物』，乃指動產及
    不動產而言；至於行為人施以強暴、脅迫、藥劑、催眠術或他法，致使被害人不
    能抗拒，取得法律上無適法權源之財產上利益，如迫令被害人無端承認對行為人
    有債務存在而出具「借據」之情形者，因行為人之不法利得並非該有形物體之「
    借據」本身，乃係「借據」上所表彰之「權利」之不法利益。是強劫罪與強取不
    法利益罪間之構成要件及犯罪類型，並不完全相同，最高法院八十二年度臺上字
    第八六六號判決意旨可資參照。本件被告等人既係以強暴脅迫之方式，至使告訴
    人不能抗拒，寫下積欠高額債務之借據，使被告等人因此得財產上不法利益，應
    成立強盜得利罪，是公訴意旨認本件被告二人係犯懲治盜匪條例第五條第一項之
    盜匪罪，尚有誤會，惟起訴之基本社會事實相同，本院自應一併予以審理，爰依
    法變更起訴法條，併予敘明。另被告二人與共犯徐明權傷害告訴人、以非法方法
    剝奪告訴人之行動自由及被告丙○○另行損壞告訴人所有之行動電話之ＳＩＭ卡
    部分，分別係犯刑法第二百七十七條第一項之傷害罪、第三百零二條第一項之以
    非法方法剝奪人之行動自由罪及第三百五十四條之毀損罪。查被告行為後，刑法
    第三百三十條已於九十一年一月三十日修正通過，於同年二月一日公佈施行，其
    中法定刑部分由五年以上、十二年以下有期徒刑，修正提高為七年以上有期徒刑
    ，新舊法比較之結果，以舊法有利於被告，爰依刑法第二條第一項但書規定，適
    用修正前刑法之規定。被告丙○○、乙○○與共犯徐明權彼此間就加重強盜、傷
    害及妨害自由部分，有犯意聯絡及行為分擔，均為共同正犯。又被告二人與共犯
    徐明權等人所犯傷害罪、加重強盜罪及妨害自由罪間；被告丙○○另犯毀損罪與
    上開三罪間均有方法結果之牽連關係，應依牽連犯之規定，均從一重之加重強盜
    罪處斷；又被告等人所犯以非法方法剝奪人之行動自由部分雖未據公訴人起訴，
    然該部分事實與公訴人起訴之犯罪事實具有牽連犯之裁判上一罪之關係，應為起
    訴效力所及，本院自應一併予以審理，併此敘明。爰審酌被告二人不思以正當途
    徑處理事務，其犯罪之動機、目的、攜帶凶器之手段、危害社會治安、告訴人所
    受之傷害及犯罪後不知悔悟等一切情狀，分別量處如主文所示之刑，以示懲儆。
三、扣案之番刀一把及石頭一顆為被告等人供犯罪所用之物，為共犯徐明權所有，業
    據共犯徐明權於警詢中供承在卷，爰依刑法第三十八條第一項第二款之規定宣告
    沒收。又經焚毀之借據殘渣雖為被告等人因犯罪所得之物，然因遭被告丙○○焚
    毀，已失去借據之效用，無法據以主張任何權利；至扣案之繩索一條固為被告等
    綑綁告訴人所用之物，惟係屬告訴人所有，亦據被告等供明在卷，爰均不另為沒
    收之諭知。
四、公訴意旨另以：被告乙○○與丙○○及共犯徐明權三人於九十年五月十一日晚上
    十時四十分許，共同前往臺東縣東河鄉都蘭村四十三鄰四四五之五號告訴人丁○○之住處，被告丙○○欲退還石頭予告訴人並要求退錢，告訴人不肯，雙方遂發
    生爭吵，被告丙○○唯恐告訴人對外求救，竟基於毀損之故意，將告訴人所有之
    行動電話中之ＳＩＭ卡取出折毀，因認被告乙○○此部分亦涉有刑法第三百五十
    四條之毀損罪嫌等語。訊之被告堅決否認有毀損之犯行，辯稱：係被告丙○○將
    告訴人之行動電話中之ＳＩＭ卡取出折毀等語。經查：被
    告丙○○將告訴人之行動電話中之ＳＩＭ卡取出折毀之事實，已如前述，且被告
    丙○○係於與被告乙○○及共犯徐明權共同毆打告訴人之後，因擔心告訴人打電
    話向人求救，始另行起意將告訴人之行動電話晶片毀損乙節，亦據被告丙○○供
    承在卷，足見被告丙○○係因避免告訴人求援而自行決定動手，且遍查本件之卷
    證資料，尚乏證據證明被告乙○○與被告丙○○之間就毀損部分有事前謀議或事
    中行為分擔之犯意聯絡行為，是僅單憑被告乙○○當時在場，並未能據以認定其
    有共同參與毀損之情形。此外，復查無其他積極證據足證被告乙○○有毀損之犯
    行，原應為無罪之諭知，惟公訴意旨認此部分與前開論罪科刑部分有牽連犯裁判
    上一罪之關係，爰不另為無罪之諭知，附此敘明。
據上論斷，應依刑事訴訟法第二百九十九條第一項前段、第三百條，刑法第二條第一
項但書、第二十八條、第三百三十條第一項、第二百七十七條第一項、第三百零二條
第一項、第三百五十四條、第五十五條、第三十八條第一項第二款，罰金罰鍰提高標
準條例第一條前段，判決如主文。
本案經檢察官洪政和到庭執行職務。
中      華      民      國    九十一    年     十一     月    二十九    日
                                臺灣臺北地方法院刑事庭
                                    審判長法  官  楊力進
                                  法  官  范乃中
                                          法  官  林卉聆
右正本證明與原本無異。
如不服本判決，應於判決送達後十日內，向本院提出上訴狀。
                                          書記官  蘇  豫
中      華      民      國    九十一    年     十二     月      四     日
附記：
中華民國刑法第三百三十條
犯強盜罪而有第三百二十一條第一項各款情形之一者，處五年以上十二年
以下有期徒刑。
中華民國刑法第二百七十七條
傷害人之身體或健康者，處三年以下有期徒刑、拘役或一千元以下罰金。
中華民國刑法第三百五十四條
毀棄、損壞前二條以外之他人之物或令致不堪用，足以生損害於公眾或他
人者，處二年以下有期徒刑、拘役或五百元以下罰金。
中華民國刑法第三百零二條
私行拘禁或以其他非法方法，剝奪人之行動自由者，處五年以下有期徒刑
、拘役或三百元以下罰金。
中華民國刑法第五十五條
一行為而觸犯數罪名，或犯一罪而其方法或結果之行為犯他罪名者，從一
重處斷。
